臺灣桃園地方法院刑事判決
111年度審易字第960號
公  訴  人  臺灣桃園地方檢察署檢察官 
被      告  王冠明


上列被告因詐欺案件，經檢察官提起公訴（111年度偵字第44090
號），被告於準備程序中就被訴之事實為有罪之陳述，經本院告
知簡式審判程序之旨，並聽取當事人之意見後，本院合議庭裁定
由受命法官獨任進行簡式審判程序，判決如下：
    主      文
王冠明犯三人以上共同詐欺取財罪，處有期徒刑壹年。扣案之合
作金庫銀行帳號0000000000000號帳戶之存摺壹本及金融卡壹張
均沒收。
　　事實及理由
一、本件犯罪事實及證據，除事實部分補充「王冠明及詐欺集團
    成員，以實施詐術為手段所組成具有持續性、牟利性及有結
    構性之詐欺犯罪組織，王冠明並擔任車手角色，負責於詐欺
    集團成員向被害人實施詐術後，以提領詐騙金額，共同基於
    3人以上共犯詐欺取財、洗錢等犯意聯絡」及事實欄倒數第2
    行補充更正「嗣因行員察覺有異而報警處理而未果」；證據
    部分補充「被告王冠明於本院準備程序及審理時之自白」外
    ，餘均引用檢察官起訴書所載（詳如附件）。
二、論罪科刑：
（一）法律適用說明
    1.洗錢防制法部分
      按洗錢防制法業於民國105年12月28日修正公布，並於106
       年6月28日施行（下稱新法），本次修法參考國際防制洗
      錢金融行動工作組織（Financial Action Task Force，
      下稱FATF）40項建議之第3項建議，並參採聯合國禁止非
      法販運麻醉藥品和精神藥物公約及聯合國打擊跨國有組織
      犯罪公約之洗錢行為定義，將洗錢行為之處置、多層化及
      整合等各階段，全部納為洗錢行為，完整規範洗錢之所有
      行為模式。不惟就洗錢行為之定義（第2條）、前置犯罪
      之門檻（第3條）、特定犯罪所得之定義（第4條），皆有
      修正，抑且因應洗錢行為定義之修正，將修正前同法第11
      條第1項、第2項區分為自己或為他人洗錢罪，而有不同法
      定刑度，合併移列至第14條第1項，亦不再區分為不同罪
      責，同處7年以下有期徒刑，併科500萬元以下罰金，以求
      與國際規範接軌，徹底打擊洗錢犯罪。從而新法第14條第
      1項之一般洗錢罪，只須有第2條各款所示洗錢行為之一，
      而以第3條規定之特定犯罪作為聯結為已足。申言之，洗
      錢之定義，在新法施行後，與修正前規定未盡相同，因此
      是否為洗錢行為，自應就犯罪全部過程加以觀察，不僅須
      行為人客觀上有掩飾或隱匿特定犯罪所得之財物或財產上
      利益之具體作為，主觀上更須具有掩飾或隱匿其犯罪所得
      或變得之財產或財產上利益與犯罪之關聯性，使其來源形
      式上合法化，以逃避國家追訴、處罰之犯罪意思，始克相
      當。過去實務認為，行為人對犯特定犯罪所得之財物或利
      益作直接使用或消費之處分行為，或僅將自己犯罪所得財
      物交予其他共同正犯，只屬犯罪後處分贓物之行為，非本
      條例所規範之洗錢行為，惟依新法規定，倘行為人意圖掩
      飾或隱匿特定犯罪所得來源，而將特定犯罪所得直接消費
      處分，甚或交予其他共同正犯予以隱匿，或由共同正犯以
      虛假交易外觀掩飾不法金流移動，即難認僅單純犯罪後處
      分贓物之行為，應仍構成新法第2條第1款或第2款之洗錢
      行為。復按洗錢防制法第15條之特殊洗錢罪，係在無法證
      明前置犯罪之特定不法所得，而未能依洗錢防制法第14條
      之一般洗錢罪論處時，始予適用，倘能證明人頭帳戶內之
      資金係前置之特定犯罪所得，即應逕以一般洗錢罪論處，
      自無適用特殊洗錢罪之餘地（最高法院108年度台上字第1
      744號、第3086號判決意旨、臺灣高等法院暨所屬法院108
       年法律座談會刑事類提案第12號研討結果參照）。
    2.組織犯罪防制條例部分
      按組織犯罪防制條例係藉由防制組織型態之犯罪活動為手
      段，以達成維護社會秩序、保障人民權益之目的，乃於該
      條例第3條第1項前段與後段，分別對於「發起、主持、操
      縱、指揮」及「參與」犯罪組織者，依其情節不同而為處
      遇，行為人雖有其中一行為（如參與），不問其有否實施
      各該手段（如詐欺）之罪，均成立本罪。然在未經自首或
      有其他積極事實，足以證明其確已脫離或解散該組織之前
      ，其違法行為，仍繼續存在，即為行為之繼續，而屬單純
      一罪，至行為終了時，仍論為一罪。又刑法上一行為而觸
      犯數罪名之想像競合犯存在之目的，在於避免對於同一不
      法要素予以過度評價。自然意義之數行為，得否評價為法
      律概念之一行為，應就客觀構成要件行為之重合情形、主
      觀意思活動之內容、所侵害之法益與行為間之關連性等要
      素，視個案情節依社會通念加以判斷。刑法刪除牽連犯之
      規定後，原認屬方法目的或原因結果，得評價為牽連犯之
      二犯罪行為間，如具有局部之同一性，或其行為著手實行
      階段可認為同一者，得認與一行為觸犯數罪名之要件相侔
      ，依想像競合犯論擬。倘其實行之二行為，無局部之重疊
      ，行為著手實行階段亦有明顯區隔，依社會通念難認屬同
      一行為者，應予分論併罰。因而，行為人以一參與詐欺犯
      罪組織，並分工加重詐欺行為，同時觸犯參與犯罪組織罪
      及加重詐欺取財罪，雖其參與犯罪組織之時、地與加重詐
      欺取財之時、地，在自然意義上非完全一致，然二者仍有
      部分合致，且犯罪目的單一，依一般社會通念，認應評價
      為一罪方符合刑罰公平原則，應屬想像競合犯，如予數罪
      併罰，反有過度評價之疑，實與人民法律感情不相契合。
      倘若行為人於參與犯罪組織之繼續中，先後加重詐欺數人
      財物，因行為人僅為一參與組織行為，侵害一社會法益，
      應僅就首次犯行論以參與犯罪組織罪及加重詐欺罪之想像
      競合犯，而其後之犯行，乃為其參與組織之繼續行為，為
      避免重複評價，當無從將一參與犯罪組織行為割裂再另論
      一參與犯罪組織罪，而與其後所犯加重詐欺罪從一重論處
      之餘地（最高法院107年度台上字第1066號判決意旨參照
      ）。
（二）罪名
　　　本件與被告聯繫交付帳戶及搭載被告前往匯款之人均非同
      一，此部分業據被告於警詢時供稱：本件詐騙集團成員人
      數，就我知道的部分包括我共三位等語（見偵卷第19頁反
      面）。故核被告所為，係犯刑法第339條之4第1項第2款三
      人以上共同詐欺取財罪、洗錢防制法第2條第2款、第14條
      第2項、第1項之一般洗錢未遂罪及組織犯罪防制條例第3
      條第1項後段之參與犯罪組織犯罪。起訴意旨認被告係犯
      刑法第339條第1項之詐欺取財罪，容有未洽，惟此部分起
      訴之事實與本院認定之犯罪事實之基本社會事實同一，本
      院復於上開準備程序及審理時併予告知被告另涉犯刑法第
      339條之4第1項第2款之加重詐欺取財罪，有本院準備程序
      及審理筆錄在卷可稽（見本院卷第62、65頁），已無礙於
      被告防禦權之行使，且經檢察官當庭更正（見院卷第62頁
      ），本院自無庸變更起訴法條。再起訴意旨雖漏未論及洗
      錢防制法第2條第2款、第14條第2項、第1項之一般洗錢未
      遂罪及組織犯罪防制條例第3條第1項後段之參與犯罪組織
      犯罪，惟起訴書犯罪事實欄既已載明上開部分事實，且就
      一般洗錢罪部分，業經檢察官當庭補充（見院卷第62頁）
      ，因起訴之基本事實同一，本院自得併予審理，附此敘明
      。
（三）共犯之說明
      按共同實施犯罪行為之人，在合同意思範圍以內，各自分
      擔犯罪行為之一部，相互利用他人之行為，以達其犯罪之
      目的者，即應對於全部所發生之結果，共同負責。而共同
      正犯之成立，祇須具有犯意之聯絡及行為之分擔，既不問
      犯罪動機起於何人，亦不必每一階段犯行，均須參與（最
      高法院28年上字第3110號、34年上字第862號判例意旨參
      照）。又共同正犯之意思聯絡，原不以數人間直接發生者
      為限，若有間接之聯絡者，亦包括在內，如甲分別邀約乙
      、丙犯罪，雖乙、丙間彼此並無直接之聯絡，亦無礙於其
      為共同正犯之成立（最高法院77年臺上字第2135號判例意
      旨參照）。是以，行為人參與構成要件行為之實施，並不
      以參與構成犯罪事實之全部或始終參與為必要，即使僅參
      與構成犯罪事實之一部分，或僅參與某一階段之行為，亦
      足以成立共同正犯。經查：被告及其他詐騙集團其他成員
      間，既為詐騙告訴人及被害人而彼此分工，堪認渠等係在
      合同意思範圍內，各自分擔犯罪行為之一部，並相互利用
      他人之行為，以達犯罪之目的，從而被告與所屬詐騙集團
      成員間就上開犯行，彼此間有犯意聯絡及行為分擔，為共
      同正犯。
（四）罪數之認定
      被告就上開三人以上共同欺取財、洗錢、參與犯罪組織等
      行為，具有局部之同一性，得認係以一行為同時觸犯上開
      三人以上共同詐欺取財罪、一般洗錢未遂罪、參與犯罪組
      織罪3罪，為想像競合犯，應依刑法第55條規定，從一重
      之三人以上共同詐欺取財罪論處。
（五）減輕事由
    1.被告所犯洗錢未遂罪，因未發生犯罪所得遭到隱匿的結  
      果，不法程度較低，爰依刑法第25條第2項之規定減輕其
      刑。  
　  2.想像競合犯之處斷刑，本質上係「刑之合併」。其所謂  
      從一重處斷，乃將想像競合犯組成之評價上數罪，合併為
      科刑一罪，其所對應之刑罰，亦合併其評價上數罪之數法
      定刑，而為一個處斷刑。易言之，想像競合犯侵害數法益
      者皆成立犯罪，論罪時必須輕、重罪併舉論述，同時宣告
      所犯各罪名，包括各罪有無加重、減免其刑之情形，亦應
      說明論列，量刑時併衡酌輕罪部分量刑事由，評價始為充
      足，然後依刑法第55條前段規定「從一重處斷」，非謂對
      於其餘各罪可置而不論。因此，法院決定處斷刑時，雖以
      其中最重罪名之法定刑，做為裁量之準據，惟於裁量其輕
      重時，仍應將輕罪合併評價在內（最高法院108年度台上
      字第4405、4408號判決意旨參照）。洗錢防制法第16條第
      2項規定：「犯前2條之罪，在偵查或審判中自白者，減輕
      其刑。」，準此，被告於於本院審理時坦認上開洗錢犯行
      ，依前開規定原應減輕其刑，雖其一般洗錢罪屬想像競合
      犯其中之輕罪，惟本院於量刑時仍一併衡酌該部分減輕其
      刑事由，附此說明。
（六）科刑
      爰審酌被告不思以正當途徑獲取財物，反加入詐欺集團並
      擔任車手工作，與詐欺集團成員行詐騙行為，牟取不法報
      酬，動機不良，手段可議，價值觀念偏差，危害社會治安
      ，損害告訴人之權益，兼衡告訴人所受之損害、被告參與
      之程度、犯後坦承犯行之態度，核與洗錢防制法第16條第
      2項之審判中自白減刑規定相符及斟酌被告於本院審理時
      自承高中畢業之智識程度、從事醫院的傳送員工作、月薪
      新臺幣2萬3,800元（見院卷第68頁），且尚未賠償告訴人
      等一切情狀，量處如主文所示之刑。
（七）強制工作部分
      按106年4月19日修正公布之組織犯罪防制條例第3條第3項
      規定：「犯第1項之罪者，應於刑之執行前，令入勞動場
      所，強制工作，其期間為3年。」（嗣107年1月3日修正公
      布第3條，但本項並未修正），司法院釋字第812號解釋認
      上開規定，就受處分人之人身自由所為限制，違反憲法比
      例原則及憲法明顯區隔原則之要求，與憲法第8條保障人
      身自由之意旨不符，應自解釋公布之日即110年12月10日
      起失其效力。從而，組織犯罪防制條例第3條第3項，既業
      經司法院大法官釋字第812號認定有違憲之情事，而自解
      釋公布之日起失其效力，本案自無從對被告宣告強制工作
      ，附此敘明。
三、沒收：
(一)按犯罪所得之沒收、追繳或追徵，在於剝奪犯罪行為人之實
    際犯罪所得（原物或其替代價值利益），使其不能坐享犯罪
    之成果，以杜絕犯罪誘因，可謂對抗、防止經濟、貪瀆犯罪
    之重要刑事措施，性質上屬類似不當得利之衡平措施，著重
    所受利得之剝奪。然苟無犯罪所得，自不生利得剝奪之問題
    ，固不待言，至二人以上共同犯罪，關於犯罪所得之沒收、
    追繳或追徵，倘個別成員並無犯罪所得，且與其他成員對於
    所得亦無事實上之共同處分權時，同無「利得」可資剝奪，
    特別在集團性或重大經濟、貪污犯罪，不法利得龐大，一概
    採取絕對連帶沒收、追繳或追徵，對未受利得之共同正犯顯
    失公平。所謂各人「所分得」，係指各人「對犯罪所得有事
    實上之處分權限」，法院應視具體個案之實際情形而為認定
    ：倘若共同正犯各成員內部間，對於不法利得分配明確時，
    固應依各人實際分配所得沒收；然若共同正犯成員對不法所
    得並無處分權限，其他成員亦無事實上之共同處分權限者，
    自不予諭知沒收；至共同正犯各成員對於不法利得享有共同
    處分權限時，則應負共同沒收之責。至於上揭共同正犯各成
    員有無犯罪所得、所得數額，係關於沒收、追繳或追徵標的
    犯罪所得範圍之認定，因非屬犯罪事實有無之認定，並不適
    用「嚴格證明法則」，無須證明至毫無合理懷疑之確信程度
    ，應由事實審法院綜合卷證資料，依自由證明程序釋明其合
    理之依據以認定之（見最高法院104年度台上字第3937號、3
    604號判決意旨）。被告於本院審理時供稱：尚未拿到報酬
    等語（見院卷第67頁），又遍查卷內並無證據可資證明被告
    有因本案實際獲得任何報酬，依罪移有利被告之原則，難認
    被告有因本案獲取任何報酬，故無庸就犯罪所得宣告沒收，
    併予敘明。
(二)次按供犯罪所用、犯罪預備之物或犯罪所生之物，屬於犯罪
    行為人者，得沒收之，但有特別規定者，依其規定，刑法第
    38條第2項定有明文。扣案之合作金庫銀行帳號00000000000
    00號帳戶之存摺1本及金融卡1張，均為被告所有，且均為犯
    本案犯行所用，爰俱依刑法第38條第2項前段規定，宣告沒
    收。
據上論斷，應依刑事訴訟法第273條之1第1項、第299條第1項前
段、第310條之2、第454條（本案採判決精簡原則，僅引述程序
法條），判決如主文。
本案經檢察官李家豪、李佳紜提起公訴，檢察官周芝君到庭執行
職務。
中　　華　　民　　國　　111 　年　　7 　　月　　26　　日
                  刑事審查庭  法  官  劉美香
以上正本證明與原本無異。
如不服本判決應於收受判決後20日內向本院提出上訴書狀，並應
敘述具體理由。其未敘述上訴理由者，應於上訴期間屆滿後20日
內向本院補提理由書(均須按他造當事人之人數附繕本)「切勿逕
送上級法院」。 
　　　　　　　　　　　　　　　書記官　張怡婷
中　　華　　民　　國　　111 　年　　7 　　月　　27　　日
附錄本案論罪科刑法條：
中華民國刑法第339條之4
犯第 339 條詐欺罪而有下列情形之一者，處 1 年以上 7 年以
下有期徒刑，得併科 1 百萬元以下罰金：
一、冒用政府機關或公務員名義犯之。
二、三人以上共同犯之。
三、以廣播電視、電子通訊、網際網路或其他媒體等傳播工具，
    對公眾散布而犯之。
前項之未遂犯罰之。
　
洗錢防制法第14條
有第二條各款所列洗錢行為者，處 7 年以下有期徒刑，併科新
臺幣 5 百萬元以下罰金。
前項之未遂犯罰之。
前二項情形，不得科以超過其特定犯罪所定最重本刑之刑。

組織犯罪防制條例第3條
發起、主持、操縱或指揮犯罪組織者，處 3 年以上 10 年以下
有期徒刑，得併科新臺幣 1 億元以下罰金；參與者，處 6 月以
上 5 年以下有期徒刑，得併科新臺幣 1 千萬元以下罰金。但參
與情節輕微者，得減輕或免除其刑。
具公務員或經選舉產生之公職人員之身分，犯前項之罪者，加重
其刑至二分之一。
犯第 1 項之罪者，應於刑之執行前，令入勞動場所，強制工作
，其期間為 3 年。
前項之強制工作，準用刑法第 90 條第 2 項但書、第 3 項及第
98 條第 2 項、第 3 項規定。
以言語、舉動、文字或其他方法，明示或暗示其為犯罪組織之成
員，或與犯罪組織或其成員有關聯，而要求他人為下列行為之一
者，處 3 年以下有期徒刑，得併科新臺幣 3 百萬元以下罰金：
一、出售財產、商業組織之出資或股份或放棄經營權。
二、配合辦理都市更新重建之處理程序。
三、購買商品或支付勞務報酬。
四、履行債務或接受債務協商之內容。
前項犯罪組織，不以現存者為必要。以第 5 項之行為，使人行
無義務之事或妨害其行使權利者，亦同。
第 5 項、第 7 項之未遂犯罰之。　


　
　
　
　
附件：
臺灣桃園地方檢察署檢察官起訴書
                                    110年度偵字第44090號
　　被　　　告　王冠明　男　28歲（民國00年0月00日生）
　　　　　　　　　　　　住南投縣○○鎮○○路00號
　　　　　　　　　　　　國民身分證統一編號：Z000000000號
上列被告因詐欺案件，已經偵查終結，認應該提起公訴，茲將犯
罪事實及證據並所犯法條分敘如下：
　　　　　　犯罪事實
一、王冠明於民國110年11月24日前之不詳時間，在網路上覓得
    工作，經透過訊息與暱稱「林哲宏」之真實姓名年籍不詳人
    士聯繫，表示工作內容為販賣銀行存簿即可獲得新臺幣（下
    同）5萬元，詎王冠明聽聞上開顯違常情之工作內容後，依
    一般社會生活之通常經驗，應可預見「林哲宏」恐係詐欺集
    團成員，倘依其指示提供自身帳戶並交付款項，恐因此遂行
    詐欺取財犯行，而使他人因此受騙致發生財產法益受損之結
    果，竟為能賺取上開報酬而仍不違背其本意，基於詐欺取財
    之不確定故意，於110年11月24日某時，在桃園市中壢區某
    不詳之旅館，將其所有之合作金庫商業銀行（下稱合庫）帳
    號0000000000000號帳戶之存摺以及金融卡提供給暱稱「林
    哲宏」之真實姓名年籍不詳人士。嗣暱稱「林哲宏」之人所
    屬詐欺集團取得上開金融帳戶之資料後，即共同意圖為自己
    不法之所有，基於詐欺取財之犯意聯絡，於110年12月3日上
    午9時許，撥打電話予黃子芳，佯稱為黃子芳之遠房親戚急
    需用錢云云，致黃子芳陷於錯誤，遂於同日上午10時40分許
    ，以臨櫃匯款之方式匯款30萬元至上開帳戶內。復由王冠明
    依詐騙集團成員曾士樺（所涉本案詐欺罪嫌部分，另請警追
    查中）之指示，於110年12月3日下午1時27分許，由曾士樺
    駕駛不詳車輛搭載王冠明前往位於桃園市○○區○○路000號之
    合庫銀行壢新分行，以轉帳之方式將上開帳戶中42萬元之款
    項匯至詐欺集團成員所指定之台新銀行帳號0000000000000
    號帳戶內。嗣因行員察覺有異而報警處理，為警到場查獲。
二、案經黃子芳訴由桃園市政府警察局中壢分局報告偵辦。
　　　　　　證據並所犯法條
一、證據清單及待證事實：
編號 證據清單 待證事實 1 被告王冠明於警詢及偵訊時之供述 1、坦承上開合庫帳戶為其    申辦之事實。 2、坦承於110年11月24日將上開合庫帳戶之存摺及金融卡交付給暱稱「林哲宏」之人，並約定可以獲得5萬元之事實。 3、坦承於110年12月3日下午1時27分許，依詐騙集團成員曾士樺之指示，前往上開分行，欲將其合庫帳戶內之款項轉出之事實。 2 證人即告訴人黃子芳於警詢時之證述 證明證人即告訴人黃子芳因遭詐騙，而匯款至被告上開合庫帳戶之事實。 3 桃園市政府警察局中壢分局中壢派出所警員陳宣翰職務報告、合庫銀行匯款申請書代收入傳票、現場監視器畫面照片各1份 證明王冠明有於110年12月3日下午1時27分許，前往上開分行，欲將其合庫帳戶內之款項轉出之事實。 4 被告王冠明上開合庫帳戶存摺明細、告訴人黃子芳帳戶存摺明細、郵政跨行匯款申請書各1份 證明告訴人黃子芳於上開時間，匯款至被告之合庫帳戶內之事實。 
二、核被告所為，係犯刑法第339條第1項之詐欺取財罪嫌。被告
    與自稱「林哲宏」之人、曾士樺及其等所屬詐欺集團成員間
    ，有犯意聯絡及行為分擔，請論以共同正犯。
三、依刑事訴訟法第251條第1項提起公訴。
　  此　致
臺灣桃園地方法院
中　　華　　民　　國　　111　　年　　 2    月   18    日
　　　　　　　　　　　　　　　 檢　察　官  李家豪
                               檢　察　官  李佳紜
本件證明與原本無異
中　　華　　民　　國　　111　　年　　 3    月   22    日
                               書  記  官  朱依萍
所犯法條
中華民國刑法第339條
意圖為自己或第三人不法之所有，以詐術使人將本人或第三人之
物交付者，處 5 年以下有期徒刑、拘役或科或併科 50 萬元以
下罰金。
以前項方法得財產上不法之利益或使第三人得之者，亦同。
前二項之未遂犯罰之。